臺灣高等法院刑事判決
109年度上訴字第126號
上  訴  人  臺灣新北地方檢察署檢察官
被      告  許瑛娟




上列上訴人因被告違反毒品危害防制條例案件，不服臺灣新北地
方法院108年度訴字第275號，中華民國108年12月5日第一審判決
（起訴案號：臺灣新北地方檢察署107年度毒偵字第2379號），
提起上訴，本院判決如下：
    主  文
上訴駁回。
    理  由
一、經本院審理結果，第一審判決認被告許瑛娟被訴涉犯毒品危
    害防制條例第10條第1項施用第一級毒品罪嫌，其犯罪嫌疑
    不足，因而諭知被告無罪，本院認原審之證據取捨均無違法
    或不當，應予維持，並引用附件之原判決，證據部分補充被
    告於本院之歷次陳述及所提出之衛生福利部中央健康保險署
    保險對象門診申報紀錄明細表。
二、檢察官上訴意旨略以：①被告在驗尿前究係是服用感冒藥？
    消炎藥？止痛藥？抑或是胃藥？究係症狀為精神科？酒精中
    毒？失眠？憂鬱症？抑或是感冒？等節，被告於警詢、偵訊
    及原審之供述均不相符，實屬有疑。②法務部法醫研究所函
    文雖稱「若受檢者確實於採尿前服用上揭藥物，則該受檢者
    之可待因及嗎啡陽性反應應可視為醫療用藥所致」等語，然
    函文內容未敘及服用藥物與採尿時間相距多久、服用多少藥
    物量等節，原審應向被告確認何時取得COSOPIN藥物、如何
    取得COSOPIN藥物、取得COSOPIN藥物後是否服用，以及服用
    COSOPIN次數為何等細節，以利進一步提供法醫研究所辨別
    本件被告之尿液檢驗結果究係因施用第一級毒品所致？或係
    服用COSOPIN藥物所致？然原審不察，竟未調查相關證據、
    亦無訊問被告上情，而遽以上開函文為被告無罪之依據，實
    有違誤。③原審就不利於被告之證據資料，如何不足以證明
    被告犯罪，未逐一詳述其理由，而有判決理由不備之違法，
    故請求撤銷原判決，更為適當合法之判決。
三、然查，被告係於民國106年9月19日以健保就醫之方式，前往
    新莊區之錦明耳鼻喉科診所（下稱錦明診所）治療咳嗽、急
    性支氣管炎，當日由施姓醫生看診後，開立3日份藥，為COS
    OPIN等4種藥，一日服用3次，此有錦明診所函覆之該次病歷
    及用藥紀錄影本在卷可稽（見原審訴字卷第53、55頁)，並
    有被告提出之上開健保門診明細表為憑（見本院卷第49、50
    頁），且依據該明細表，被告於105年11月間就去過錦明診
    所看診，106年9月19日（本次）、10月17日、23日各又去過
    一次，顯見被告前去錦明診所看診不止一次，該診所與被告
    之住居所亦有明確地緣關係，被告前往該診所就診，當係確
    有治療咳嗽等症狀之需求無誤，是被告本次看診因而取得CO
    SOPIN等藥共3天份（至少應服用至21日），一日服用3次，
    被告亦稱都有服藥、也有用完（見本院卷第64頁筆錄），對
    照被告係於106年9月21日17時許同意接受採尿（見偵卷第6
    頁勘察採證同意書），則被告看診、服藥（COSOPIN）與接
    受採尿之間，確有明確之先後緊密時序關係，公訴人未能舉
    出反證駁斥上開病歷及用藥紀錄表，徒以被告所述就診情形
    前後有所出入，便認定被告並未確實用藥，並非可採，是以
    ，附件所示原審所詢法務部法醫研究所檢視本案資料後既稱
    ：「本案受檢者（按即被告）『尿液中可待因含量（3515ng/
    mL ）大於嗎啡含量（325ng/mL）』，符合服用含可待因止咳
    藥物後，所導致尿液呈可待因或嗎啡陽性反應。來文所詢「
    COSOPIN」含可待因成分，服用上述藥物可導致尿液檢驗呈
    可待因陽性反應，若受檢者確實於採尿前服用上揭藥品，則
    該受檢者之可待因及嗎啡陽性反應可視為醫療用藥所致」，
    則被告是否確有如起訴書所言「106年9月21日17時許為警採
    尿前回溯26小時內之某時，在不詳地點，以不詳方式，施用
    第一級毒品海洛因1次」？已有明確合理懷疑，檢察官未能
    舉證將之排除，自不能僅因被告前後供述就診情形有所不一
    而認檢察官業已釋疑，本案除上開被告可能並未施用第一級
    毒品之驗尿結果外，亦無其他不利於被告之積極證據，參以
    被告除本案外，並無任何因施用第一級毒品而遭查獲論處之
    紀錄（均係施用第二級毒品，見卷附本院被告前案紀錄表)
    ，益證被告尿液此次所驗出鴉片類（嗎啡及可待因）陽性反
    應之結果，確實可能為被告服用含可待因成分之止咳藥物「
    COSOPIN」所致，檢察官上開上訴理由，仍無法使本院形成
    被告有罪之確信，原判決同此認定而諭知被告無罪，並無任
    何違背證據法則或經驗法則之處，檢察官之上訴為無理由，
    應予駁回。
據上論斷，應依刑事訴訟法第368條、第373條，判決如主文。
本案經檢察官林承翰提起公訴，檢察官陳玟瑾提起上訴，檢察官
許祥珍到庭執行職務。
中　　華　　民　　國　　109 　年　　3 　　月　　31　　日
                  刑事第八庭  審判長法  官  陳世宗 
                                    法  官  周明鴻
                                    法  官  吳勇毅 
以上正本證明與原本無異。
檢察官如不服本判決，應於收受送達後20日向本院提出上訴書狀
，惟須受刑事妥速審判法第9條限制。其未敘述上訴之理由者，
並得於提起上訴後20日內向本院補提理由書(均須按他造當事人
之人數附繕本)「切勿逕送上級法院」。
刑事妥速審判法第9條：
除前條情形外，第二審法院維持第一審所為無罪判決，提起上訴
之理由，以下列事項為限：
一、判決所適用之法令牴觸憲法。
二、判決違背司法院解釋。
三、判決違背判例。
刑事訴訟法第 377 條至第 379 條、第 393 條第 1 款之規定，
於前項案件之審理，不適用之。
                                    書記官  許家慧
中　　華　　民　　國　　109 　年　　3 　　月　　31　　日
附件：
臺灣新北地方法院刑事判決
                                      108年度訴字第275號
公　訴　人　臺灣新北地方檢察署檢察官
被　　　告　許瑛娟　
上列被告因違反毒品危害防制條例案件，經檢察官提起公訴（10
7年度毒偵字第2379號），本院判決如下：
    主  文
許瑛娟無罪。
    理  由
一、公訴意旨及其論據
  ㈠公訴意旨略以：被告許瑛娟前因施用毒品案件，經臺灣新北
    地方法院以105年度毒聲字第901號裁定送觀察、勒戒後，認
    無繼續施用毒品之傾向，於民國106年3月1日釋放出所，經
    本署檢察官以105年度毒偵字第7456、7275號為不起訴處分
    確定。詎仍不知戒除毒癮，基於施用第一級毒品之犯意，於
    106年9月21日17時許為警採尿前回溯26小時內之某時許，在
    不詳地點，以不詳方式，施用第一級毒品海洛因1次。嗣因
    其為列管之毒品人品，而於同年月21日17時許，經警通知至
    新北市政府警察局新莊分局丹鳳派出所接受採尿送驗結果，
    呈嗎啡、可待因陽性反應。因認被告涉犯毒品危害防制條例
    第10條第1項施用第一級毒品罪嫌等語。
  ㈡公訴意旨認被告涉犯上揭罪嫌，主要係以被告之供述、勘察
    採證同意書、新北市政府警察局受採集尿液檢體人姓名及檢
    體編號對照表、台灣尖端先進生技醫藥股份有限公司106年1
    0月11日出具之濫用藥物檢驗報告（檢體編號：00000000000
    00號）為其主要論據。
二、按犯罪事實應依證據認定之，無證據不得認定犯罪事實；又
    不能證明被告犯罪者，應諭知無罪之判決；刑事訴訟法第15
    4條第2項、第301條第1項分別定有明文。又犯罪事實之認定
    ，應憑證據，如未能發現相當證據，或證據不足以證明，自
    不能以推測或擬制之方法，以為裁判基礎。次按認定不利於
    被告之事實，須依積極證據，苟積極證據不足為不利於被告
    事實之認定時，即應為有利於被告之認定，更不必有何有利
    之證據（最高法院30年上字第816號判例意旨參照）。再按
    檢察官對於起訴之犯罪事實，仍應負提出證據及說服之實質
    舉證責任。倘其所提出之證據，不足為被告有罪之積極證明
    ，或其指出證明之方法，無從說服法院以形成被告有罪之心
    證，基於無罪推定之原則，自應為被告無罪判決之諭知（最
    高法院92年台上字第128號判例意旨參照）。復按刑事訴訟
    法上證明之資料，無論其為直接證據或間接證據，均須達於
    通常一般之人均不致於有所懷疑，而得確信其為真實之程度
    ，始得據為有罪之認定，倘其證明尚未達到此一程度，而有
    合理之懷疑存在時，致無從形成有罪之確信，根據「罪證有
    疑，利於被告」之證據法則，即不得遽為不利於被告之認定
    （最高法院76年台上字第4986號判例意旨參照）。
三、訊據被告堅詞否認有何施用海洛因之犯行，辯稱：我沒有施
    用過海洛因，也沒有施用海洛因的前科，我於106年9月那段
    期間有去過新北市新莊區的錦明診所看過感冒，當時有開感
    冒藥等語。
四、本院判斷之理由
  ㈠被告因係毒品調驗人口，於106年9月21日下午4時30分許，至
    新北市政府警察局新莊分局報到，經警徵得其同意後，於同
    日下午5時許為警採集尿液檢體，經送往台灣尖端先進生技
    醫藥股份有限公司以酵素免疫分析法初步檢驗呈鴉片類藥物
    陽性反應，再以氣相層析質譜儀確認檢驗，結果呈可待因陽
    性反應（檢出濃度為3515ng/mL）及嗎啡陽性反應（檢出濃
    度為325ng/mL）等情，有勘察採證同意書、新北市政府警察
    局受採集尿液檢體人姓名及檢體編號對照表、台灣尖端先進
    生技醫藥股份有限公司106年10月11日出具之濫用藥物檢驗
    報告（檢體編號：0000000000000號）各1紙在卷可稽（見毒
    偵卷第6至10頁），此部分事實首堪認定。
  ㈡查被告於採尿前之106年9月19日曾因急性支氣管炎，至位於
    新北市○○區○○路000號之錦明耳鼻喉科診所就醫，有上開診
    所108年5月8日函覆暨所附病歷及用藥紀錄單在卷可佐（見
    本院訴字卷第53至55頁），足認被告於上開時間經警採尿前
    ，確有至錦明耳鼻喉科診所就醫，並經醫師開立3日份之藥
    物，則被告如按照醫囑用藥，其接受採尿時應尚在服藥期間
    ，被告前開所辯其於採尿前因就醫而服用藥物等語，應屬可
    採。
  ㈢再經本院檢附上開用藥紀錄單以及台灣尖端先進生技醫藥股
    份有限公司於106年10月11日出具之濫用藥物檢驗報告，函
    詢法務部法醫研究所關於被告上開尿液檢驗數值是否可能為
    採尿前服用上開用藥紀錄單所載藥物所致，經法務部法醫研
    究所函覆稱：「（略）二、依來文所附台灣尖端先進生技醫
    藥股份有限公司濫用藥物檢驗報告（尿液檢體編號00000000
    00000）影本得知，受檢者尿液檢出可待因3515ng/mL、嗎啡
    325ng/mL，檢驗結果呈可待因及嗎啡陽性反應，該陽性反應
    可能係使用含可待因、嗎啡之藥品或海洛因毒品所致。三、
    依據美國研判標準，受檢者尿液中總可待因含量大於300ng/
    mL，且嗎啡與可待因含量比例小於二比一時，研判為可待因
    使用者。本案受檢者尿液中可待因含量（3515ng/mL）遠大
    於嗎啡含量（325ng/mL），符合服用含可待因止咳藥物後，
    所導致尿液呈可待因或嗎啡陽性反應。四、經查來文所詢「
    COSOPIN」含可待因成分，服用上述藥物可導致尿液檢驗呈
    可待因陽性反應，若受檢者確實於採尿前服用上揭藥品，則
    該受檢者之可待因及嗎啡陽性反應可視為醫療用藥所致。」
    等語，有法務部法醫研究所108年8月6日法醫毒字第1080003
    7740號函1份在卷可按（見本院訴字卷第67至68頁），此確
    認結果係該所秉於法醫學之專業所為，應屬客觀可信，本件
    自難排除被告係因採尿前服用前揭藥品，導致其尿液檢驗結
    果呈可待因及嗎啡陽性反應之可能，則被告前開所辯，尚非
    無據。
五、綜上所述，本件被告之尿液檢體經檢驗呈嗎啡、可待因藥物
    陽性反應之原因，既無法排除可能係因被告於採尿前服用前
    揭藥物所致，則以首揭之尿液檢驗報告認定被告涉犯施用第
    一級毒品海洛因犯行，尚難認已達一般人均不致有所懷疑而
    得確信其為真實之程度。本件公訴人所舉之證據與指出之證
    明方法，尚不足使本院確信被告有被訴施用第一級毒品海洛
    因之犯行，此外，復查無其他積極證據，足資證明被告有何
    公訴人所指之犯行，揆諸前揭法條及判例意旨，本案既不能
    證明被告犯罪，自應為被告無罪之諭知。
據上論斷，應依刑事訴訟法第301條第1項前段，判決如主文。
本案經檢察官林承翰提起公訴，檢察官宋有容、陳玟瑾到庭執行
職務。
中　　華　　民　　國　 108　　年　　12　　月　　5 　　日
                  刑事第十五庭  審判長法  官  藍海凝

                                      法  官  呂超群

                                      法  官  張惠閔
上列正本證明與原本無異。
如不服本判決，應於判決送達後10日內敘明上訴理由，向本院提
出上訴狀（應附繕本），上訴於臺灣高等法院。其未敘述上訴理
由者，應於上訴期間屆滿後20日內向本院補提理由書「切勿逕送
上級法院」。
                                      書記官  陳宛彤
中　　華　　民　　國　 108　　年　　12　　月　　6 　　日